臺灣桃園地方法院刑事裁定　　　　　 96年度壢交簡字第286號
聲　請　人　臺灣桃園地方法院檢察署檢察官
被　　　告　乙○○
上列被告因業務過失傷害案件，經檢察官聲請簡易判決處刑（九
十五年度偵字第二二九○七號），本院判決如下：
    主  文
乙○○從事業務之人，因業務上之過失傷害人，處拘役貳拾日，
如易科罰金，以參佰元折算壹日。
    事  實
一、乙○○與田玉妹係姊妹關係。緣田玉妹於民國九十二年間係
    設於桃園縣龍潭鄉○○路四二七號一樓「慈義安養護中心」
    之負責人，乙○○平日均在該址協助田玉妹照顧居住於該安
    養中心老人之生活起居事項，為從事照顧業務之人。於九十
    二年十二月十四日中午十二時許，準備餵食居住於該院病患
    王曰武時，其明知王曰武當時之身體狀況為右側癱瘓，無自
    行支撐身體之力量，隨時有自座位跌落在地之可能，故應注
    意隨侍在側，倘欲暫時離開亦應使用固定帶將其固定於座位
    ，且依當時客觀情況亦無不能注意之情事，乙○○竟未為任
    何安全措施，即貿然離開王曰武所在病房，致王曰武果真自
    座位上跌落，因而受有頭部外傷併腦震盪併臉部挫傷等傷害
    。
二、案經王曰武配偶甲○○○訴由臺灣桃園地方法院檢察署檢察
    官聲請簡易判決處刑。
    理  由
一、程序事項：
    按告訴乃論之罪，其告訴應自得為告訴之人知悉犯人之時起
    ，於六個月內為之，刑事訴訟法第二百三十七條第一項定有
    明文。本件案發時間雖為九十二年十二月十四日，然慈義安
    養護中心之負責人田玉妹原均陳述本件案發時負責照顧王曰
    武之人係徐秀美，故告訴人乃對徐秀美提出業務過失傷害之
    告訴，迄九十五年五月十一日檢察事務官詢問時，田玉妹始
    供承：案發當日徐秀美沒有上班，而是由伊妹妹乙○○負責
    照顧王曰武等情，而檢察事務官於九十五年五月二十五日訊
    問乙○○，乙○○亦坦承案發當日係由其負責照顧王曰武，
    是告訴人係於九十五年五月方得知實際照顧王曰武之人係乙
    ○○，並於自知悉日起之六個月內即九十五年八月十八日於
    檢察官訊問時，對乙○○提出業務過失致傷害之告訴，此有
    上開訊問筆錄在卷足憑，是本件告訴人於九十五年八月十八
    日提出告訴，並未逾告訴期間，核先敘明。
二、訊之被告乙○○故坦承於九十二年十二月十四日負責照顧王
    曰武，且於該日中午十二時許，未以固定帶將王曰武固定於
    座位上，即至他處，而王曰武確因此自座位上跌落在地，因
    而受有上開傷害等情，惟辯稱：伊並非正式員工云云。本院
    經查：
  (一)被告於九十二年十二月十四日中午，係在慈義安養護中心內
    ，負責照顧王曰武之工作，然於該日中午十二時許，被告未
    以固定帶將王曰武固定於座位上即至他處，嗣王曰武自座位
    上跌落並受有上開傷害等情，業據被告於本院調查時供承在
    卷，核與田玉妹於檢察官訊問時所述相符（詳見九十五年度
    交查字第八六四號卷第三十五頁以下），此外復有國軍桃園
    總醫院附設民眾診療服務處所出具之診斷證明書及國軍桃園
    總醫院於九十四年四月十一日醫樸字第○九四○○○一一二
    四號函各一份在卷足憑。
  (二)而按刑法上所謂之業務，係指以反覆同種類之行為為目的之
    社會活動而言。被告雖辯稱：伊僅係義務幫忙，非屬從事業
    務之人云云，惟訊之證人即慈義安養護中心之負責人田玉妹
    於檢察官訊問時證稱：「乙○○是我成立這家養護中心時，
    就在這邊工作，只是後他家庭因素，所以以代班方式兼差，
    事故發生前，他已這樣近十年」等語明確，而被告於本院調
    查時亦供承：因為該安養中心是伊姊姊即田玉妹開的，伊先
    生在慈義安養護中心開車，伊常常去幫忙，幾乎每天都會去
    ，伊是去幫忙打掃、照顧老人等語明確，綜上所述可知，被
    告自田玉妹設立慈義安養護中心後，近乎每日均在該址負責
    老人之照顧工作，是依首揭說明，被告是自屬從事照顧老人
    業務之人，被告以前詞置辯，自不足採。
  (三)另就告訴人指稱被害人於受此傷害前，本尚能獨立起臥，如
    今則無法自行行走並缺乏言語之能力，所受傷害已符合刑法
    第條之重傷害程度云云，惟查：
  １依卷附杏林診所診斷證明書、國軍桃園總醫院九十四年四月
    十一日醫樸字第○九四○○○一一二四號及九十四年七月二
    十九日醫樸字第○九十○○○二三五一號函所載觀之，王曰
    武有陳舊性腦中風併右側偏癱，右側肢體運動功能損傷、站
    立、行動功能受限，於九十一年五月十日至九十二年十二月
    九日在杏林診所復建治療，且其為一陳舊性腦中風病患，距
    今已有八、九年之久，於九十二年十二月十四日前右側肢體
    因腦中風癱瘓，肌力為二分。另其於九十二年十二月十四日
    因頭部外傷合併左側大腦出血，於九十二年十二月二十六日
    則因呼吸衰竭行氣切手術，於九十三年一月二十日出院，於
    九十三年二月六日回診時，意識清楚，肌力為三分，需專人
    照顧，是足見王曰武於本案案發前前即為陳舊性腦中風併右
    側肢體癱瘓，行動力受限，需專人照顧之病患。
  ２關於王曰武於案發日入急診迄出院之相關情況，證人即王曰
    武之主治醫師龍威任在本院九十四年度簡上字第九一號田玉
    妹被訴業務過失乙案審理時到庭證稱：案發當日王曰武送
    到國軍桃園總醫院的急診室病房時，當時主訴是當日下午從
    安養中心的椅子上跌下來。理學檢查結果意識是警覺的，昏
    迷指數十二分（清醒指數是十五分），右側肢體雖有癱瘓，
    但此為中風十年造成，上唇有新的撕裂傷，右邊的顴骨跟下
    巴有新的瘀腫，入院後病人有嘔吐的情況，緊急做腦部的電
    腦斷層檢查，發現左側頂葉有顱內出血，於是轉入加護中心
    治療。當時意識嗜睡，昏迷指數為十三分。在加護中心治療
    一切平順，於九十四年十二月十七日轉入普通病房，但於九
    十二年十二月二十日發現病患有呼吸不順，痰多及呼吸衰竭
    經氣管插管後再次轉入加護中心治療，當時昏迷指數為十分
    ，於九十二年十二月二十六日因有肺炎產生，病患接受氣切
    手術於九十二年十二月二十九日轉回普通病房，九十三年一
    月十九日出院，出院時的意識警覺的昏迷指數十分，右側仍
    癱瘓。出院的時候雖未再做電腦斷層，但其意識沒有轉壞，
    依照一般的情形此時腦部的出血都已經自行吸收，入院時的
    前述外傷也已經都痊癒等語。至於王曰武之行動能力究否因
    本次跌倒而受影響一節，證人龍威任證稱：住院的時候行動
    能力及語言能力都較差，皆因之前中風造成，出院時的行動
    能力雖有比入院時較差，因為入院時電腦斷層發現有腦出血
    ，這樣會影響他的行動能力，但是這種腦出血是不是中風，
    很難判斷，設若病人沒有跌倒的病史，斷層照出來的腦出血
    就是中風，但因他有跌倒的病史，所以沒有辦法判定他是因
    為中風出血導致跌倒，或跌倒造成腦出血。而出院時不能說
    話，是因為他做氣切手術無法說話，九十二年十二月十四日
    當時內出血的位置是在左側的頂葉，通常這個地方出血會影
    響他的行動，右側肢體會比較遲緩，語言能力並不影響等語
    。可見王曰武是因氣切而不能言語，而非本次跌倒致不能言
    語，告訴人所指，顯有誤會。另關於肌力是否受損部分，王
    曰武受傷當天肌力是兩分，後回診肌力為3 分，正常人的肌
    力是五分，○分就是完全不動，一分是手指頭可以動一動，
    二分是指手可以水平移動，三分就是手可以稍微可以抬起來
    ，四分是手部可以抬起來，五分是可以抗力量。基本上王曰
    武是一個中風在床的病人，肌力二分、三分的意義沒有那麼
    大。而王曰武激烈咳嗽是否可能導致腦出血，以致跌倒部分
    ，因出血的病人大概都有糖尿病或心臟病，只要曾經有出過
    血，再發率都很高，任何情況都可能會引發他二度出血，因
    此不能排除，也不能確定此種可能性。九十三年二月六日所
    出具的診斷證明書所載的中樞神經系統受損包含的情形應是
    包含二次中風後的現狀，王曰武原來中風就不適合工作，這
    次中風當然還是不能工作。他第一次中風的時候其實他的中
    樞神經就已經受損。不論是梗塞或出血性中風，一段時間經
    過腦部就會有所萎縮，形成一個空腔看不出來當初造成的原
    因究為出血或栓塞等情，均據王曰武之主治醫師龍威任鑑定
    證述明確。
  ３是依上開鑑定結果，被害人王曰武於案發當日跌倒致受有頭
    部外傷併腦震盪併臉部挫傷之傷害等狀況，惟因前有中風之
    病史，無法判定此次是因中風出血導致跌倒，或跌倒導致中
    風，當時內出血的位置是在左側頂葉，固會影響行動，致右
    側肢體會比較遲緩，惟語言能力並不影響，但因病患於十年
    前有中風，右側肢體早就癱瘓，因之本次跌倒對王曰武之行
    動並無影響，是被害人王曰武無法自行行走、缺乏言語能力
    ，均無法歸因於此次跌倒所導致，即難認與本件跌倒之過失
    傷害行為有相當因果關係存在。是告訴人據此認被告應負業
    務過失重傷害罪責容有誤會，亦併此敘明之。
三、綜上所述，本件事證明確，被告所辯無非事後圖卸之詞，不
    足採信，被告犯行洵堪認定，應依法論科。
四、被告行為後，刑法部分條文業經修正公布，並定於九十五年
    七月一日施行（修正後刑法以下稱新法，修正前刑法以下稱
    舊法）。按修正後刑法第二條第一項之規定：「行為後法律
    有變更者，適用行為時之法律。但行為後之法律有利於行為
    人者，適用最有利於行為人之法律」，係規範行為後法律變
    更所生新舊法比較適用之準據法，於新法施行後，應適用新
    法第二條第一項之規定，為「從舊從輕」之比較；比較時應
    就罪刑有關之共犯、未遂犯、想像競合犯、牽連犯、連續犯
    、結合犯，以及累犯加重、自首減輕暨其他法定加減原因（
    如身分加減）與加減例等一切情形，綜其全部罪刑之結果而
    為比較（最高法院九十五年第八次刑事庭會議決議參照）。
    查本件有關刑法規定變更如下：刑法第二百八十四條第二項
    業務過失致傷罪，法定刑最低額度部分，舊法第三十三條第
    五款規定為銀元一元（並依罰金罰鍰提高標準條例第一條前
    段規定提高十倍後，折算為新臺幣三十元）以上，新法第三
    十三條第五款則修正為新臺幣一千元以上，以百元計算。
    經比較前述新、舊法結果，修正後規定並未較有利於行為人
    ，則應依新法刑法第二條第一項前段規定，適用行為時（即
    舊法）之法律。至於刑法第二百八十四條第二項之業務過失
    致傷罪法定罰金刑之貨幣單位及數額，依修正後刑法施行法
    第一條之一第一項、第二項但書規定修正貨幣單位為新臺幣
    ，數額則提高為三倍，與修正前之貨幣單位以銀元計算，再
    將銀元換算為新臺幣之比較結果，修正前後本罪法定罰金刑
    之最高度輕重相同，對被告並無有利、不利之情形，即無比
    較適用之問題，尚非刑法第二條第一項所指之法律變更，此
    部分應依一般法律適用原則，適用裁判時法（最高法院九十
    五年十一月七日刑事庭會議決議可資參照），亦併此敘明之
    。核被告所為，係犯刑法第二百八十四條第二項前段之業務
    過失致傷罪。爰審酌被告之犯罪動機、目的、手段、被害人
    所受傷害、犯罪後僅坦承部分犯行及迄今尚未與被害人家屬
    達成和解等一切情狀，量處如主文所示之刑。又有關易科罰
    金之折算標準部分，由修正前刑法第四十一條第一項前段規
    定（得以銀元一元以上三元以下折算一日），並依修正前罰
    金罰緩提高標準條例第二條規定提高一百倍為銀元一百元以
    上三百元以下（即新台幣三百元以上九百元以下）折算一日
    ，修正後刑法第四十一條第一項前段則修正為得以新台幣一
    千元、二千元或三千元折算一日（裁判時罰金罰鍰提高標準
    條例第二條並已刪除），比較之下，修正後之規定顯非較有
    利於行為人，依修正後刑法第二條第一項前段規定，此部分
    應適用行為時法，爰依修正前刑法第四十一條第一項前段、
    修正前罰金罰鍰提高標準條例第二條規定，併諭知對被告所
    宣告之刑易科罰金之折算標準。
五、據上論斷，應依刑事訴訟法第四百九十九條第一項，修正後
    刑法第二條第一項前段，刑法第二百八十四條第二項前段，
    修正前刑法第四十一條第一項前段，修正前罰金罰鍰提高標
    準條例第二條，刑法施行法第一條之一第一項、第二項前段
    ，判決如主文。
六、如不服本判決，得於判決書送達之翌日起十日內，以書狀敘
    理由，向本院提起上訴。
中　　華　　民　　國　　96　　年　　4 　　月　　18　　日
                        臺灣桃園地方法院刑事第十庭
                                法  官  柯姿佐
上正本證明與原本無異。
                                書記官  蔡紫凌
中　　華　　民　　國　　96　　年　　4 　　月　　24　　日
中華民國刑法第284 條（過失傷害罪）
從事業務之人，因業務上之過失傷害人者，處 1 年以下有期徒刑
、拘役或1 千元以下罰金，致重傷者，處3 年以下有期徒刑、拘
役或2 千元以下罰金。
